臺灣高等法院民事判決
111年度保險上更一字第2號
上  訴  人  兆豐產物保險股份有限公司

法定代理人  梁正德  
訴訟代理人  李志成律師
            李德君律師
被 上訴 人  萬海航運股份有限公司

法定代理人  陳柏廷（即久福花園股份有限公司之指定代表人）

訴訟代理人  程學文律師

上列當事人間請求損害賠償事件，上訴人對於中華民國108年7月
26日臺灣臺北地方法院106年度保險字第208號第一審判決提起上
訴，經最高法院第一次發回更審，本院於111年11月9日言詞辯論
終結，判決如下：
    主      文
上訴駁回。
第二審及發回前第三審訴訟費用由上訴人負擔。　　
    事實及理由
壹、程序方面：
  按民事事件，涉及香港或澳門者，類推適用涉外民事法律適用
  法，香港澳門關係條例第38條前段定有明文。次按法律行為發
  生債之關係者，其成立及效力，依當事人意思定其應適用之法
  律。當事人無明示之意思或其明示之意思依所定應適用之法律
  無效時，依關係最切之法律。法律行為所生之債務中有足為該
  法律行為之特徵者，負擔該債務之當事人行為時之住所地法，
  推定為關係最切之法律，為涉外民事法律適用法第20條所明定
  。查訴外人台灣化學纖維股份有限公司（下稱台化工司）、HI
  TACHI CHEMICAL INT'L CO., LTD （下稱日立化學公司）委由
  被上訴人運送如附表所示貨物（下合稱系爭貨物）至香港，雙
  方締有運送契約（下合稱系爭運送契約）。系爭貨物均係運抵
  香港後由受貨人提領，因而所生之契約法律關係具有涉外因素
  ，俱屬涉外事件。兩造並未舉證證明台化公司、日立化學公司
  已與被上訴人明示約定系爭運送契約效力應適用之法律，而運
  送人之運送行為屬足為此契約特徵之債務，應以運送人即被上
  訴人行為時之住所地法即我國法，為系爭運送契約成立及效力
  之準據法，合先敘明。
貳、實體方面：　　
一、上訴人主張：
  ㈠台化公司、日立化學公司於民國105年間委託被上訴人以原審
    共同被告 WAN HAI LINESSINGAPORE PTE. LTD.（下稱新加
    坡萬海公司）所有之WAN HAI 307號貨櫃輪（下稱系爭船舶
    ），將系爭貨物自臺中港運送至香港，台化公司、日立化學
    公司並就系爭貨物向伊投保海上貨物運送保險。
　㈡系爭船舶上另有訴外人台達化學工業股份有限公司高雄分公
    司（下稱台達公司）託運之編號WHLU4153293貨櫃（下稱系
    爭肇事貨櫃），其內裝載屬聯合國危險品編碼UN2211之危險
    化學品發泡性聚苯乙烯（下稱系爭危險品），被上訴人未打
    開系爭肇事貨櫃確認其內貨物是否已妥適包裝或拒絕承運，
    率爾將系爭貨物堆存於系爭肇事貨櫃附近，而在105年9月19
    日上午9時50分許系爭船舶航程中，因系爭危險品釋出之易
    燃戊烷氣體自內包裝袋洩出，遇熱源起燃爆炸，引發火災（
    下稱系爭火災），導致系爭貨物受損，被上訴人自應依民法
    第634條規定對託運人台化工司、日立化學公司負損害賠償
    責任。
　㈢系爭貨物已運抵目的地由受貨人受領，受貨人依民法第644條
    規定取得台化公司、日立化學公司之債務不履行損害賠償請
    求權，復將該等債權轉讓予伊。爰依債權讓與之法律關係及
    民法第634條規定，請求被上訴人給付美金325,452.684元及
    自107年3月30日起算之法定遲延利息，被上訴人得按給付日
    臺灣銀行之美元現金買入匯率折付新臺幣等語（未繫屬本院
    部分不予贅述）。
二、被上訴人抗辯：上訴人並未受讓取得系爭運送契約之債務不
    履行損害賠償債權；系爭危險品之包裝不符合國際海運危險
    貨物準則（IMDG CODE）之氣密要求，並不會造成系爭船舶
    不具堪載能力，亦與系爭火災及系爭貨損之發生，無相當因
    果關係存在；系爭船舶於發航前及發航時，確實具有堪載能
    力，伊將系爭肇事貨櫃堆載於系爭船舶甲板上第18排第3列
    第1層艙位，不會造成系爭船舶不適於載運其他貨物，且不
    會對其他貨物直接造成損害，故伊並未違反海商法第62條第
    1項第3款之適載性義務及第63條之貨物照管義務，自得依海
    商法第62條第2項、第69條第3款、第16款、第17款規定主張
    免責。倘不能免責，亦得主張單位限制責任或就系爭出口貨
    物於目的港所減損或滅失之價值負賠償責任等語。
三、上訴人於原審請求被上訴人與新加坡萬海公司不真正連帶給
    付其美金466,603.642元或新臺幣14,129,691.486元本息，
    嗣於更審前本院減縮為請求被上訴人給付美金325,452.94元
    本息，被上訴人得按給付日臺灣銀行之美元現金買入匯率折
    算為新臺幣給付。本院前審判命被上訴人給付美金325,452.
    684元本息，並得按給付日臺灣銀行之美元現金買入匯率折
    付新臺幣，另駁回上訴人其餘上訴（上訴人未就敗訴部分聲
    明不服，已告確定）。被上訴人就敗訴部分，提起第三審上
    訴，經最高法院將本院前審判命被上訴人給付部分廢棄，發
    回本院。上訴人於本院聲明：㈠原判決關於駁回上訴人後開
    第二項之訴部分，及該部分假執行之聲請暨訴訟費用（除減
    縮部分外）之裁判均廢棄；㈡被上訴人應給付上訴人325,452
    .684元，及自107年3月30日起至清償日止按年息5%計算之利
    息，被上訴人得按給付日臺灣銀行之美元現金買入匯率折算
    為新臺幣給付之；㈢願供擔保請准宣告假執行。被上訴人答
    辯聲明：㈠上訴駁回；㈡如受不利判決，請准提供現金或同額
    之第一商業銀行可轉讓定期存單爲擔保，宣告免假執行。
四、上訴人主張台化公司、日立化學公司分別為出口如附表編號
    ⒈至⒗、⒘及⒙所示貨物，與被上訴人成立運送契約，由被上訴
    人以系爭船舶運送；台化工司、日立化學公司並就系爭貨物
    各向上訴人投保海上貨物運送保險；系爭船舶於105年9月19
    日上午9時50分許航行至香港途中，在5號艙蓋板（3號貨艙
    ）甲板處發生爆炸並引發系爭火災，致系爭貨物受損；系爭
    貨物業已運抵香港由受貨人受領，上訴人並已依約理賠保險
    金等情，為被上訴人所不爭執（見本院保險上字卷㈡第96-98
    頁），並有系爭貨物之載貨證券、理賠電匯證實書、保險單
    、香港HFS-ASIA製作之系爭火災成因公證調查報告（下稱系
    爭調查報告）可參（見原審卷㈠第15-117、265-276頁、卷㈡
    第125-145、147-192頁），均堪信實。
五、按海商事件，依本法之規定，本法無規定者，適用其他法律
    之規定；運送人對於運送物之喪失、毀損或遲到，應負責任
    。但運送人能證明其喪失、毀損或遲到，係因不可抗力或因
    運送物之性質或因託運人或受貨人之過失而致者，不在此限
    ；運送物達到目的地，並經受貨人請求交付後，受貨人取得
    託運人因運送契約所生之權利，海商法第5條、民法第634條
    、第644條分別定有明文。查被上訴人坦認系爭貨物於運送
    過程中，因遭逢系爭火災而受損，嗣已運抵目的地交由受貨
    人受領之事實，其並未能舉證證明其就系爭貨損，具民法第
    634條但書所列無庸負責之事由，應就系爭貨損負債務不履
    行損害賠償責任。上訴人主張系爭貨物之受貨人依民法第64
    4條規定已取得系爭運送契約之債務不履行損害賠償請求權
    ，即屬有據。
六、被上訴人抗辯依海商法第69條第3款規定，其就系爭貨損得
    主張免責，雖為上訴人所否認，惟查：
　㈠系爭船舶具適航性：
　⒈按海牙規則第3條第1項及第4條第1項明定提供具有適航性（s
    eaworthy）船舶，為運送人應負之基本義務。我國海商法第
    62條第1項規定：「運送人或船舶所有人於發航前及發航時
    ，對於下列事項，應為必要之注意及措置：一、使船舶有安
    全航行之能力。二、配置船舶相當船員、設備及供應。三、
    使貨艙、冷藏室及其他供載運貨物部分適合於受載、運送與
    保存」，即屬對運送人應負船舶適航性義務所為規範，此項
    義務係針對船舶而言，與同法第63條「運送人對於承運貨物
    之裝載、卸載、搬移、堆存、保管、運送及看守，應為必要
    之注意及處置」，乃貨物照管義務之規範，係以貨物為標的
    ，二者尚有不同。又船舶是否具有適航性，必須針對每一件
    託運貨物具體判斷；且在貨物發生毀損、滅失時，運送人若
    欲依海商法第69條第3款之規定主張免責，必須先證明船舶
    具有適航性。
　⒉查系爭船舶為貨櫃船，其船體構造、配置及供載運貨物之船
    舶貨艙、甲板等船舶設備，不但適於載運系爭貨物之一般貨
    櫃，並符合1974年海上人命安全國際公約暨修正相關規定，
    而適於裝載運送危險品貨物等情，業據被上訴人提出法國BV
    驗船中心出具之系爭船舶危險貨物適合載運證書、船級證書
    、貨船安全構造證書、貨船安全設備證書等件為證（見本院
    保險上字卷㈠第325-331頁、原審卷㈡第79-84頁），被上訴人
    據此主張系爭船舶於發航前及發航時具有適航性，應可信實
    。
　⒊上訴人固以被上訴人接受系爭危險品之託運，卻於明知若系
    爭危險品未依照相關規定裝運將有產生、蓄積易燃氣體風險
    之情況下，仍怠於善盡必要注意、措置排除該風險，導致裝
    載系爭肇事貨櫃之貨艙不適合於受載、運送與保存其他貨物
    ，作為系爭船舶不具適航性之論據（見本院卷第81頁）。本
    院基於下列事證，認上訴人此節主張並非可採：
　　①關於系爭火災之成因，系爭調查報告在結論明載：「……7.2
      實體及間接的證據，都顯示是堆在於艙位第18排3列1層（
      18-03-82），編號WHLU4153293的貨櫃，導致此一火災事
      故的發生。7.3根據提單（載貨證券），貨櫃內裝載了36
      袋700公斤，以軟式中型散裝容器包裝的發泡性聚苯乙烯
      。此一物品可能釋放出易燃的戊烷氣體，如果容器沒有良
      好的通風，則會形成爆炸性氣體。7.4經過全面仔細地檢
      視國際海運危險貨物準則（IMDG CODE），WHLU4153293貨
      櫃內的貨物，並未按照該規則的規定，來進行包裝。7.5
      未依照規則的要求，來包裝貨物，因而導致戊烷氣體從貨
      櫃洩漏出來，使周圍環境產生了易燃氣體。這些易燃的氣
      體起燃後，很可能是熱工作業所致，因而發生了爆炸以及
      隨後的火災事故」等語（見原審卷㈡第192頁），兩造對此
      均無異論（見本院卷第94頁），固堪認系爭危險品未依IM
      DG CODE採用具氣密性之內包裝，因而釋放出戊烷氣體，
      致使系爭肇事貨櫃周圍產生易燃氣體乙節，為系爭火災之
      肇因。
    ②惟我國海商法對於危險品並無定義性質之規定，僅在第64
      條第2項概括規定：「運送人知悉貨物之性質具易燃性、
      易爆性或危險性並同意裝運後，若此貨物對於船舶或貨載
      有危險之虞時，運送人得隨時將其起岸、毀棄或使之無害
      ，運送人除由於共同海損者外，不負賠償責任」。而依船
      舶法第34條第2項授權訂定之「船舶危險品裝載規則」（
      下稱裝載規則），則就危險品之包裝、標記及標籤、裝運
      文件、裝載運送、適載檢查等事項定有明文，足資作為運
      送人承運危險品應遵守之規範。
　　③按裝載規則第37條、第37-1條明定：「危險品之託運人應
      向船舶所有人、運送人或船長提出危險品託運書」、「託
      運人或其代理人應對託運之危險品予以正確及完整之分類
      、識別、包裝、標記、標示、製作標牌」（見本院卷第33
      4-335頁），可知系爭危險品之正確包裝及標示，乃其託
      運人台達公司而非被上訴人之義務。被上訴人陳稱系爭危
      險品係裝載於系爭肇事貨櫃中整櫃運送，由託運人自行裝
      填入櫃，並黏貼封條後交運（見本院卷第159-160頁），
      與系爭危險品之載貨證券上明載「shipper's pack load 
      count & seal」等語一致（見原審卷㈡第168頁），亦合於
      海運慣例，應信屬實。又被上訴人於承運系爭肇事貨櫃時
      ，確有要求台達公司出具內容符合裝載規則第37條之危險
      貨物申報書（見原審卷㈡第275、276頁、本院卷第373-375
      頁），其內明載：「本公司特此申報聲明，本批貨物的內
      容，均以正確適當的運輸名稱、完整且準確地填寫，並予
      以分類、包裝、標誌及貼上標籤；而且，本批貨物在所有
      的各方面，均符合應適用的國際準則及國家政府規範，而
      處於適合以海運或陸運方式運輸的適當狀態」等語，足證
      台達公司已對被上訴人保證所使用之貨物包裝方式符合國
      際標準。被上訴人信任台達公司聲明之內容，另依裝載規
      則第86條第1項規定，於系爭肇事貨櫃裝載時，除確認貨
      櫃之標示與貨櫃裝置危險品明細表之記載事項相符外，另
      檢查貨櫃有無損傷或危險品有無洩漏等不正常現象，亦有
      危險品貨物貨櫃檢查表足憑（見本院卷第171、173頁），
      堪認被上訴人承運系爭肇事貨櫃，並未違反裝載規則相關
      規定，核已善盡裝載規則所定之注意義務。
　　④上訴人雖稱被上訴人於系爭肇事貨櫃交運時，對於系爭危
      險品之運送容器及包裝袋材質，是否符合國際海運危險貨
      物規則，應盡必要之注意及措置，故應先行確認系爭肇事
      貨櫃內所使用於分裝系爭危險品之「包裝袋」材質是否具
      備氣密性條件，並應要求台達公司補正由第三方出具可證
      明內部包裝袋材質具有氣密性之證明文件，或是在現場直
      接將已上好封條之系爭肇事貨櫃打開檢查，藉此確認內部
      包裝袋材質是否具備氣密性云云（見本院保險上字卷㈡第1
      5-18頁），實係以被上訴人應知悉IMDG CODE所規範之系
      爭危險品包裝方式，且應確保系爭危險品依該方式正確包
      裝為前提。惟運送人對於船舶適航性義務之注意標準為善
      良管理人所應負之注意義務，即依交易上一般觀念，認為
      有相當知識經驗及誠意之人應盡之注意。被上訴人主張IM
      DG CODE為國際海事組織基於海上安全運送危險品之目的
      ，而制訂供貨主（託運人）及運送人等相關單位參考之規
      範。有關危險品之運送，運送人乃依據IMDG CODE相關規
      定，對於託運之危險品標誌、標牌及包裝等進行查驗，並
      安排運送事宜，至於危險品之性質及特性，並非運送人所
      應查知之商業知識，而是屬於託運危險品之託運人（製造
      商）應具備及熟稔之商業知識，託運人應依IMDG CODE相
      關規定，對於其託運之危險品貨物，進行妥適必要之危險
      品標記、包裝及裝櫃等語（見本院卷第158頁），實屬合
      理，且與前述裝載規則第37條、第37-1條、第86條等規定
      所框架之海運實務流程大抵相符，堪可採取。上訴人並未
      舉證證明海運實務上運送人對於所承運之危險品，確係採
      取逐項檢視託運人聲明之內容是否與IMDG CODE規定相符
      ，及逐項確認各項物品包裝方式是否正確之嚴格作法，自
      難認為被上訴人因信任台達公司聲明之內容，未開櫃檢查
      系爭危險品內包裝袋材質是否具氣密性，即接受系爭肇事
      貨櫃之託運，屬未盡善良管理人注意義務，更難以事後系
      爭肇事貨櫃內之易燃氣體逸出，遽謂系爭船舶於發航前及
      發航時不具適航性，而認被上訴人有違反海商法第62條第
      1項規定之情事。至裝載規則第86條第2項雖規定：「船長
      為前項檢查時，對於危險品容器、包裝、標籤、標示、裝
      置方法與貨櫃之標示，認為有違反本規則之疑義時，得會
      同證人將貨櫃打開檢查之」，然本件並無事證顯示系爭肇
      事貨櫃裝載時，確有違反裝載規則第二章「危險品包裝」
      、第三章「標記及標籤」相關規定之疑義，尚無從以該規
      定為據，認定被上訴人未開櫃檢查即屬違反適航性義務。
　　⑤又被上訴人之繫固手冊關於「貨物堆載及繫固之聲明」，
      雖記載如發現危險品之包裝，不符合國際海上人命公約或
      IMDG CODE之規定，或是託運人未提供危險貨物包裝證明
      書或危險貨物包裝申報書，運送人應不予接受運送（見原
      審卷㈡第214頁背面），惟被上訴人已要求台達公司提出危
      險貨物申報書暨危險貨物包裝證明書，以確認並證明系爭
      危險品之包裝及標示符合相關規範，如前述，亦難認為被
      上訴人接受系爭肇事貨櫃之運送，違反繫固手冊之規定，
      併予指明。
　㈡被上訴人得依海商法第69條第3款規定主張免責：
　⒈按因非由於運送人本人之故意或過失所生之火災，所發生之
    毀損或滅失，運送人不負賠償責任，為海商法第69條第3款
    所明定。兩造均同認系爭貨損係因遭逢系爭火災所致，而系
    爭火災之所以發生，乃是因系爭危險品未依IMDG CODE，採
    用具氣密性之內包裝，因而使戊烷氣體外逸，致使系爭肇事
    貨櫃周圍產生易燃氣體，且因當時系爭肇事貨櫃附近進行熱
    工作業，導致這些易燃氣體起燃後發生爆炸引發隨後的火災
    事故，此觀系爭調查報告即明（見原審卷㈡第182-192頁）。
    而系爭危險品未依IMDG CODE為適當之包裝，應可歸責於託
    運人台達公司，而非可歸責於被上訴人，前已詳論。又系爭
    調查報告明載：「國際海事組織關於在可能存在易燃氣體環
    境下從事之熱工作業，並未規定其需要保持的安全距離，但
    是，根據全球工廠互助保險公司熱工管理系統：『熱工作業
    ，自地面上熱工作區域，與可燃物，應至少保持35英尺（11
    公尺）開放空間的距離……每一高空上進行的熱工作業，都需
    要進行個案評估，以確認熱工作區域與可燃物存在區域的合
    理安全距離。現實所涉及的環境條件，可能要求將可燃物，
    移置於50英尺（15.2公尺）以外的地方』……值得注意的事，
    本案中所進行的熱工維護作業區域，距離事發貨櫃的距離大
    於16公尺，並且，在該貨櫃的周遭應該沒有易燃的氣體」等
    語（見原審卷㈡第191-192頁），顯見系爭船舶上所進行之熱
    工作業，亦未違反相關規範，足證系爭火災並非因被上訴人
    本人之故意或過失所致，被上訴人抗辯其得依前引規定就系
    爭貨損主張免責，誠屬有據。
　⒉上訴人雖稱被上訴人承運系爭肇事貨櫃前，未能確認其內之
    系爭危險品是否依IMDG CODE為適當之包裝，導致櫃內之戊
    烷易燃氣體逸出，亦違反海商法第63條之貨物照管義務，被
    上訴人不得依海商法第69條規定主張免責云云。然查：
　　①系爭肇事貨櫃內之易燃氣體外逸，實係因其內系爭危險品
      之包裝不符合IMDG CODE之規範所致，與被上訴人是否就
      系爭肇事貨櫃之裝載、卸載、搬移、堆存、保管、運送及
      看守，為必要之注意及處置無涉，上訴人空言主張被上訴
      人違反海商法第63條規定之貨物照管義務，已非可取。　
　　②再者，海商法第63條之立法理由明揭「參照海牙威士比規
      則第6條作文字修正」，故該規定之解釋，應依據海牙規
      則/海牙威士比規則之體系解釋為當。而海牙規則第3條第
      2項關於貨物照管義務之規定，其適用應受第4條免責事由
      規定之限制，此由該條之原文為「Subject to the provi
      sions of Article 4，the carrier shall properly and
       carefully load,handle,stow,carry,keep,care,and di
      scharge the goods carried.」（除第4條另有規定外，
      運送人應適當並注意地裝載、搬移、運送及保管、看守並
      卸載所承運之貨物），即可得知（見本院卷第319-321頁
      ）。從而，應認海商法第63條規定之貨物照管義務，並非
      運送人主張免責事項之前提要件（參見羅俊瑋著《自最高
      法院100年度台上字第74號民事判決論商業照管義務暨適
      航性之區分》，高大法學論叢第11卷第3期第157頁），上
      訴人所為與本院前開認定相異之主張，亦難憑採。　
　⒊本院業已認定被上訴人得依海商法第69條第3款規定就系爭貨
    損主張免責，則就被上訴人所主張之其餘免責事由，即無再
    予審究之必要，附此敘明。
七、被上訴人就系爭貨物之貨損，無須負損害賠償責任，業經本
    院認定如前。是以系爭貨物之受貨人，並無權請求被上訴人
    負債務不履行損害賠償之責，至臻明確。上訴人以系爭貨物
    受貨人之債權受讓人地位，依民法第634條規定請求被上訴
    人賠償美金325,452.684元本息，自非有理；且上訴人是否
    確已合法受讓債權，亦無庸贅論。
八、綜上所述，上訴人依債權讓與之法律關係及民法第634條規
    定，請求被上訴人應給付美金325,452.684元，及自107年3
    月30日起至清償日止按年息5%計算之利息，被上訴人得按給
    付日臺灣銀行之美元現金買入匯率折算為新臺幣給付之，非
    屬正當，不應准許。從而原審就此所為上訴人敗訴之判決，
    並無不合。上訴論旨指摘原判決此部分不當，求予廢棄改判
    ，為無理由，應駁回其上訴。
九、本件事證已臻明確，兩造其餘之攻擊或防禦方法及所用之證
    據，經本院斟酌後，認為均不足以影響本判決之結果，爰不
    逐一論列，附此敘明。
十、據上論結，本件上訴為無理由，爰判決如主文。
中　　華　　民　　國　　111 　年　　11　　月　　30　　日
                  民事第十二庭  
                        審判長法  官  陳婷玉
                              法  官  林晏如
                              法  官  毛彥程
正本係照原本作成。
如不服本判決，應於收受送達後20日內向本院提出上訴書狀，其
未表明上訴理由者，應於提出上訴後20日內向本院補提理由書狀
（均須按他造當事人之人數附繕本）上訴時應提出委任律師或具
有律師資格之人之委任狀；委任有律師資格者，另應附具律師資
格證書及釋明委任人與受任人有民事訴訟法第466條之1第1項但
書或第2項所定關係之釋明文書影本。
中　　華　　民　　國　　111 　年　　11　　月　　30　　日
　　　　　　　　　　　　　    書記官  賴以真